臺灣臺南地方法院民事判決　　　　　　　95年度訴字第1043號
原　　　告　乙○○
原　　　告　甲○○○
共　　　同
訴訟代理人　李青龍律師
被　　　告　理想工業股份有限公司
　　　　　　　　　　　　樓
法定代理人　丁○○
　　　　　　丙○○
上列當事人間請求塗銷抵押權登記事件，經本院於民國96年3月2
0日言詞辯論終結，判決如下：
    主      文
被告應將如附表所示房地之抵押權登記予以塗銷。
訴訟費用由被告負擔。
    事實及理由
甲、程序方面：
一、本件被告未於言詞辯論期日到場，核無民事訴訟法第386
    條各款所列情形，爰依原告聲請，由其一造辯論而為判
    決。
二、按現行公司法，就有關股份有限公司執行業務機關之規定，
    係採董事集體執行制，公司業務之執行，原則上均由董事會
    決定之（參見公司法第202條），對外則由董事長代表公司
    （參見公司法第208條第3項），董事並無單獨執行業務或代
    表公司之職權。公司法第208條第3項係就「董事長請假或因
    故不能行使職權時」，董事長「代理人」之產生所設規定，
    有此代理人，斯能代理董事長代表公司，而依代理之法理，
    有本人存在，始有代理之可言，故該條所謂「董事長因故不
    能行使職權」係指董事長因案被押或逃亡或涉訟兩造公司之
    董事長同屬一人等一時的不能行使其職權而言。若公司董事
    長既已死亡，其人格權業已消滅，僅能依公司法第208條第1
    、2項之規定，另行補選董事長，殊無依同條第3項後段規定
    互推代理人之餘地。若董事不依同條第1、2項規定互選董事
    長時，則依公司法第8條第1項規定意旨，應由全體常務董事
    或全體董事代表公司，最高法院85年度台抗字第17號裁定、
    台灣高等法院81年度抗字第802號裁定著有見解可資參照。
    經查：原告主張被告公司董事長蔡辰洲業已死亡，且未補選
    董事長等情，為被告所不爭執，自足信為真實。因此，原告
    起訴時原誤列副董事長劉遠成為法定代理人，事後更正為常
    務董事丁○○、丙○○為法定代理人（見原告96年1月25日
    民事準備書狀），依上開說明，自無不合，應予准許。
乙、實體方面：
一、本件原告起訴主張：
（一）緣民國（下同）68年7月間被告公司大量生產瓦斯爐具批
      發銷售，第三人陳訕沓即嘉盛行之負責人係被告公司之下
      游經銷商，為擔保產品貨款之清償，由原告2人分別提供
      如附表所示之房地供被告設定抵押權。
（二）因被告公司於77年間停止營業6個月以上，於78年2月22日
      遭經濟部命令解散後已無產品可供銷售，並於78年5月16
      日遭經濟部撤銷公司登記，對第三人陳訕沓之貨款請求權
      至80年5月16日已罹於民法第127條所定2年之時效期間；
      又依民法第880條之規定，至85年5月16日因抵押權於時效
      完成後經過5年不行使，抵押權已不存在，故如附表所示
      房地之抵押權，應予塗銷。
（四）聲明：求為判決如主文所示。
二、被告方面：被告雖未於言詞辯論期日到場，惟據法定代理人
    丁○○提出書狀略以：
（一）丁○○退伍之後是應國泰企業集團之邀請，擔任被告公司
      之董事長，並未投資，亦未處理該公司業務，僅係名譽職
      ，不久之後即由蔡辰洲接任董事長，事隔20餘年之後，竟
      稱丁○○為該公司之法定代理人，要出庭參加言詞辯論一
      節，因丁○○對本件訴訟完全不懂，請勿再通知出庭。
（二）聲明：原告之訴駁回。
三、本院得心證之理由：
（一）按商人、製造人、手工業人所供給之商品及產物之代價之
      請求權，因二年間不行使而消滅；以抵押權擔保之債權，
      其請求權已因時效而消滅，如抵押權人，於消滅時效完成
      後，五年間不實行其抵押權者，其抵押權消滅，民法第12
      7條第1項第8款、第880條分別定有明文。又按最高限額抵
      押契約定有存續期間者，其期間雖未屆滿，然若「其擔保
      之債權」所由生之契約已合法終止（或解除或以其他原因
      而消滅），且無既存之債權，而將來亦確定不再發生債權
      ，其原擔保之存續期間內，所可發生之債權，已確定不存
      在，依抵押權之從屬性，應許抵押人請求塗銷抵押權設定
      登記，最高法院80年度台上字第460號著有裁判要旨可資
      參照。
（二）經查：原告主張之所以提供如附表所示房地供被告公司設
      定抵押權，係為擔保被告公司對第三人陳訕沓之貨款請求
      權，因被告公司有6個月未營業之事實，已於78年5月16日
      遭經濟部撤銷公司登記在案，已無法提供產品供第三人陳
      訕沓銷售之事實，已據其提出與所述相符之土地登記謄本
      3份、建物登記謄本1份為證，並有台南市台南地政事務所
      95年9月27日台南地所登字第0950009411號函、台南縣佳
      里地政事務所95年9月28日所登記字第0950008856號函、
      經濟部95年11月30日經授商字第09501264440號函各1份在
      卷可稽，並為被告所不爭執，自足信原告之主張為可採。
（三）被告公司既因有6個月未營業之事實，已於78年5月16日遭
      經濟部撤銷公司登記在案，顯見自78年5月16日起確定不
      會再對第三人陳訕沓發生貨款債權，而縱78年5月16日之
      前曾對第三人陳訕沓有貨款債權存在，至80年5月16日止
      該貨款請求權亦罹於2年之時效期間，被告公司於消滅時
      效完成後，5年間不實行其抵押權者，其抵押權亦歸於消
      滅，從而，依上開說明，原告依民法第127條第1項第8款
      、第880條等規定，據以提起本訴，請求被告公司塗銷如
      附表所示房地之抵押權，即無不合，應予准許。
四、據上論結：原告之訴為有理由，依民事訴訟法第385條第1項
    前段、第78條，判決如主文。
中　　華　　民　　國　　96　　年　　3 　　月　　30　　日
                  民事第五庭    法　官　陳淑勤
以上正本係照原本作成
如對本判決上訴，須於判決送達後20日內向本院提出上訴狀
中　　華　　民　　國　　96　　年　　4 　　月　　2 　　日
                                書記官　彭建山
~F0
~T40
附表
┌──┬───────────────┬────┬───────┐
│編號│    土地地號/建物門牌號碼     │所有權人│  抵押權內容  │
├──┼───────────────┼────┼───────┤
│1   │台南市○○段451地號、地目：建 │乙○○  │1、收件年期： │
│    │、面積59平方公尺土地。        │（權利範│68年台南土字第│
│    │                              │圍：全部│23294號。     │
│    │                              │）。    │2、登記日期： │
│    │                              │        │68年7月14日。 │
│    │                              │        │3、權利價值： │
│    │                              │        │最高限額新台幣│
│    │                              │        │150萬元。     │
│    │                              │        │4、債權範圍： │
│    │                              │        │全部          │
│    │                              │        │5、存續期間： │
│    │                              │        │自68年7月12日 │
│    │                              │        │起至98年7月12 │
│    │                              │        │日止。        │
├──┼───────────────┼────┼───────┤
│2   │台南市○○街46巷15號房屋。    │同上    │同上          │
├──┼───────────────┼────┼───────┤
│3   │台南縣佳里鎮○○○段602地號、 │甲○○○│1、收件年期： │
│    │地目：建、面積4570.11平方公尺 │（權利範│68年佳地字第12│
│    │土地。                        │圍：1/36│930號。       │
│    │                              │)。     │2、登記日期： │
│    │                              │        │68年8月7日。  │
│    │                              │        │3、權利價值： │
│    │                              │        │最高限額新台幣│
│    │                              │        │100萬元。     │
│    │                              │        │4、債權範圍： │
│    │                              │        │全部。        │
│    │                              │        │5、存續期間： │
│    │                              │        │自68年7月12日 │
│    │                              │        │起至98年7月12 │
│    │                              │        │日止。        │
├──┼───────────────┼────┼───────┤
│4   │台南縣佳里鎮○○○段603地號、 │同上    │同上          │
│    │地目：旱、面積：2585.97平方公 │        │              │
│    │尺土地。                      │        │              │
└──┴───────────────┴────┴───────┘
